【裁判字號】    95,台上,746
【裁判日期】    950420
【裁判案由】    離婚
【裁判全文】
最高法院民事判決              九十五年度台上字第七四六號
    上  訴  人  甲○○
    訴訟代理人  程巧亞律師
    被 上訴 人  乙○○
    訴訟代理人  葉秀美律師
    複 代理 人  廖姵涵律師
上列當事人間請求離婚事件，上訴人對於中華民國九十四年二月
二日台灣高等法院第二審判決（九十三年度家上字第二六九號）
，提起上訴，本院判決如下：
    主  文
原判決廢棄，發回台灣高等法院。
    理  由
本件上訴人主張：兩造於民國八十五年十二月七日結婚，育有一
女廖珮廷（八十九年二月二十日生），被上訴人在婚後情緒不穩
定，經常有毫無理由的哭鬧、摔東西、限制伊之行動、甚至動手
毆傷伊、持水果刀企圖傷害伊等種種情緒性反常行徑，使伊之身
體及精神均飽受痛苦與折磨。九十一年九月十三日（下稱離家日
），被上訴人因細故與伊父母發生爭吵，不聽勸阻，執意離家別
居；別居期間，除不斷以電話騷擾伊，影響伊正常作息外，另杜
撰伊與訴外人游臻（伊美國求學期間之同學）交往，騷擾游臻，
致伊之人際關係備受誤解與困擾。又於九十二年十二月三十日（
下稱謊報日）向警方謊報遭受家暴，在伊住處大聲咆哮；九十三
年二月六日復因細故大肆吵鬧，致伊不得已報警協調。其於離家
初期，更多次表達不願與伊共同生活及離婚之意願；足見其行為
已構成民法第一千零五十二條第一項第三款所定使伊受有不堪同
居之虐待及第二項兩造婚姻有難以維持之重大事由，爰求為准伊
與被上訴人離婚，並由伊行使負擔對於兩造所生未成年之女廖珮
廷權利義務之判決。
被上訴人則以：兩造婚後，伊並無上訴人所述之精神不穩定情狀
，亦無對上訴人施加身心暴力之凌虐行為。伊於八十八年八月間
某日因上訴人深夜任由伊一人獨自在外，隻身返家，心生感傷，
擬外出尋友談心，見上訴人突然衝向伊，一時害怕情急失控，信
手拿起放在鞋櫃上的「小木棍」（實為刀刃部分有木鞘未取下之
水果刀，當時誤為小木棍），嗣經房東勸解，已將「小木棍」交
與上訴人，絕無傷害上訴人之意。伊於離家日為廖珮廷生病初癒
應否上學事，與上訴人及公婆發生爭執，始帶廖珮廷回高雄娘家
，上訴人一週後帶回廖珮廷，即藉詞拒絕伊再進家門迄今。其間
，伊獲知有一女子游臻每日至上訴人住處用餐，乃費心與其取得
聯繫，請其勿破壞兩造婚姻及家庭，並無騷擾上訴人親友或造謠
情事。伊為返家同居，始於謊報日報請員警到上訴人住處協助處
理。雖九十三年一月二十一日及同年二月六日伊仍被排拒於上訴
人家門外，然伊對於兩造間之婚姻尚抱持高度之期待而不能同意
離婚，上訴人請求離婚自屬無理由等語，資為抗辯。
原審維持第一審所為上訴人敗訴之判決，駁回其上訴，係以：兩
造為夫妻關係，婚後與上訴人父母同住，育有未成年之女廖珮廷
，九十一年九月十三日被上訴人自行離家別居而與上訴人分居迄
今，為兩造不爭執之事實。上訴人就其主張被上訴人時有情緒不
穩定或傷害上訴人之情，既未舉證證明，且參酌證人廖榮卿、游
素女（即上訴人父母）及林立偉（即上訴人留學美國期間，與兩
造同住一屋之友人）證言，足見兩造相處情形尚佳。則被上訴人
於離家日因就廖珮廷生病初癒應否上學事與上訴人父母發生爭執
，而攜廖珮廷返回高雄娘家，應屬單一偶發事件，難認已達「不
可忍受」、「不堪繼續同居」之程度。至於兩造在美國求學期間
被上訴人曾於爭吵中持水果刀，固屬不當，但綜觀事發經過，亦
屬偶發，難謂上訴人受有不堪同居之虐待。上訴人提出之門鈴損
壞及書籍、衣物雜亂之照片，均無法證明係被上訴人故意破壞，
無從認為係對上訴人之虐待行為。另兩造分居後，被上訴人以電
話與上訴人聯絡溝通，乃人情之常；其攜女與訴外人游臻見面，
表達請勿破壞其家庭之旨，並無恣意張揚或散佈於眾，其舉止在
客觀上顯未逾越夫妻通常可忍受之程度，而未侵害上訴人之人格
尊嚴，自不構成不堪同居之虐待。又依證人即謊報日到場處理員
警江智明、林賜川之證言，足證該日被上訴人係遭上訴人拒絕返
家，為期警方迅速介入，始謊報家暴請警處理，經警到場處理已
澄清非家暴行為，可見被上訴人報警之行為核與虐待行為尚屬有
間。堪認上訴人主張之各該事實，均不構成受有不堪同居虐待之
事由。再者，夫妻來自不同的家庭，成長學習環境不同，對事物
看法本難求一致，彼此間因個性、思想、立場等差異，溝通不良
，而起勃谿，為事理之常，自當互相溝通、適度忍讓，以達成家
庭和諧，始為婚姻之真諦。兩造雖有上開爭執，惟兩造皆受過高
等教育，依其地位、教育程度、職業狀況及其他情事觀之，應能
運用理性態度以解決彼此間之歧見。況依客觀標準，上訴人所述
育兒、公婆媳相處、配偶與異性往來分寸等問題，均屬一般婚姻
常見者，其爭執顯非重大，相處亦非達於不可協調之地步，一般
人處於兩造之狀況尚不致喪失維持婚姻之意欲，即難認已構成難
以維持婚姻程度之重大事由。故上訴人依民法第一千零五十二條
第一項第三款規定之受有不堪同居之虐待、及第二項之婚姻有難
以維持之重大事由，訴請與被上訴人離婚，均無理由。其附帶請
求兩造離婚後由其行使或負擔對於兩造所生未成年子女之權利義
務，亦失所依據，不應准許等詞，為其判斷之基礎。
查上訴人於原審一再主張上訴人自美留學返台後，因自行創業，
收入不穩定，被上訴人經常嫌棄，冷嘲熱諷，於離家日不斷出言
破壞夫妻關係，譏諷上訴人花六百萬元（新台幣下同）去美國讀
書是白費、不顧上訴人父母勸阻，堅持離家，棄上訴人如敝屣，
嚴重輕蔑上訴人，貶損上訴人之人格至鉅，對上訴人身心重大傷
害，迄難平撫。別居期間，初期被上訴人不斷催促上訴人辦理離
婚手續，詎經時一年後，未經溝通協調，突聲請調解履行同居義
務，並率同其家人逕赴上訴人住處要求返家，其一意孤行，任意
來去之任性行徑實難令人接受。另被上訴人不斷打電話騷擾上訴
人、至上訴人住處一直按門鈴至門鈴損壞為止，甚且謊報家暴等
不理智行為，造成兩造互敬互愛、互信互諒基礎蕩然無存，再被
上訴人憑空杜撰上訴人與其他女子交往，一再向鄰居、同學查詢
，致上訴人受他人異樣眼光，嚴重侵害上訴人人格尊嚴，使兩造
婚姻信賴基礎不復存在，兩造婚姻生活歧見已深，無法繼續共同
生活，已達難以維持婚姻之重大事由等語（見原審卷一六至一七
頁、三六至四一頁、八九至一○○頁），並舉證人即其父母廖榮
卿、游素女證言及被上訴人向他人查詢上訴人與游臻關係之電子
信函為證。核諸證人廖榮卿、游素女分別所述「……發現被上訴
人要帶小孩離開，我們就在電梯那裡把她擋下來，她說我兒子（
上訴人）一個個案只有二、三千元，他已完了，我太太（游素女
）說剛創業萬事起頭難要有耐心，她說要我等到五、六十歲，我
說你這一走這家就破碎了，她說她知道，……她知道沒能力扶養
小孩，可到律師那裡去簽字……最後內人打電話給她的母親，…
…她母親說既然兩人不合讓她走罷，這時我才讓她走。」、「當
天晚上在爭執中，她說找一個時間要我兒子到律師那裡簽字，當
天我先生（廖榮卿）說盡好話，請其不要走，她還說我們花了六
百萬元去讀研究所白花了。」等語（原審卷三三至三四頁），果
屬實在，則上訴人主張被上訴人以譏諷言語破壞夫妻關係，堅持
離家別居，要求與上訴人離婚等情，似非無稽。再參酌被上訴人
經常打電話與上訴人、謊報家暴案件，均為原審認定之事實，苟
被上訴人打電話之頻率、時間確有不當，上訴人主張對其造成騷
擾，影響兩造間之夫妻信賴基礎，是否全不可採？已非無斟酌之
餘地。另被上訴人以電子信函或他法向他人查詢上訴人與婚外女
子之關係，對於上訴人之尊嚴、及其與相關受詢者間之人際關係
有否因此受貶損？該行為是否影響兩造間之夫妻互信互敬基礎？
亦非無疑。乃原審對於上述攸關上訴人主張兩造婚姻已有難以維
持之重大事由之重要攻擊方法，疏未調查審認，述明其何以不足
採取之意見，逕以兩造之爭執於客觀上難認有不能維持婚姻之重
大事由，而為不利於上訴人之判決，自有判決不備理由之違法，
抑且難昭折服。上訴論旨，指摘原判決不當，求予廢棄，非無理
由。原判決關於離婚之訴既無可維持，與其有依存關係之附帶請
求（定對於未成年子女權利義務之行使負擔）部分，即應一併發
回。
據上論結，本件上訴為有理由。依民事訴訟法第四百七十七條第
一項、第四百七十八條第二項，判決如主文。
中    華    民    國  九十五  年    四    月   二十   日
                      最高法院民事第四庭
                          審判長法官  蘇  茂  秋
                                法官  蘇  達  志
                                法官  王  仁  貴
                                法官  劉  靜  嫻
                                法官  吳  謀  焰
      本件正本證明與原本無異
                                      書  記  官
中    華    民    國  九十五  年    五    月    三    日
                                                   Ｍ

司法院資訊處製作；財團法人民間司法改革基金會備份。
